【裁判字號】    95,上訴,1339
【裁判日期】    951124
【裁判案由】    偽證
【裁判全文】
臺灣高等法院高雄分院刑事判決        95年度上訴字第1339號
上  訴  人  臺灣高雄地方法院檢察署檢察官
被      告  乙○○
被      告  甲○○
                    （現於臺灣高雄監獄執行中）
上列上訴人因被告偽證案件，不服臺灣高雄地方法院94年度訴字
第177 號中華民國95年5 月17日第一審判決（起訴案號：臺灣高
雄地方法院檢察署93年度偵字第3695號、第23505 號），提起上
訴，本院判決如下：
    主  文
上訴駁回。
    理  由
壹、公訴意旨係以：緣盧建身基於轉讓第一級毒品海洛因之概括
    犯意，於民國93年2 月12日13時30分許，在高雄市○○區○
    ○路75號11樓之4 房間內，無償提供少許之第一級毒品海洛
    因予被告乙○○，被告乙○○收受後即以礦泉水調和，並以
    注射針筒施打左臂血管之方式施用第一級毒品海洛因1 次。
    盧建身復於同日13時50分許，在上揭房間內，無償提供少許
    第一級毒品海洛因予被告甲○○，被告甲○○收受後即以礦
    泉水調和，並以注射針筒施打右臂血管之方式施用第一級毒
    品海洛因1 次（盧建身上揭連續轉讓第一級毒品海洛因之犯
    行，業經臺灣高雄地方法院以94年度訴字第177 號判處有期
    徒刑1 年3 月確定）。嗣於同日14時許，員警至上開地點搜
    索時，當場查獲盧建身所有海洛因2 包、甲基安非他命1 包
    及施用毒品之工具注射針筒2 支、剪刀2 支、夾鏈袋20只、
    玻璃吸食器1 支、橡皮筋1 條、削尖吸管2 支等物，及在場
    之被告乙○○、甲○○。詎被告乙○○、甲○○明知渠等施
    用之毒品海洛因係盧建身免費提供，因懼遭盧建身報復，被
    告乙○○於臺灣高雄地方法院檢察署偵辦盧建身涉嫌毒品危
    害防制條例案件中 (93年度偵字第3695號)， 於93年3 月9
    日、93年9 月2 日偵訊中，供前具結，對於案情有重要關係
    之事項，供稱：「我沒有在警訊時說盧建身提供毒品給我吸
    」、「被查獲當天，盧建身有跟我借計程車，沒有代價」、
    「我沒有在警訊時說盧建身提供海洛因給我，當做是向我借
    計程車的代價」等語，被告甲○○亦於93年8 月3 日上開案
    件偵訊中，供前具結，對於案情有重要關係之事項，供稱：
    「毒品及針筒是我自己帶去的」等語，均妨害國家司法權之
    正確行使。因認被告乙○○、甲○○均涉犯刑法第168 條之
    偽證罪嫌。
貳、按犯罪事實應依證據認定，無證據不得認定犯罪事實；不能
    證明被告犯罪者，應諭知無罪之判決，刑事訴訟法第154 條
    第2 項、第301 條第1 項分別定有明文。又事實之認定，應
    憑證據，如未能發現相當證據，或證據不足以證明，自不能
    以推測或擬制之方法，為裁判基礎；且認定不利於被告之事
    實須依積極證據，苟積極證據不足為不利於被告事實之認定
    時，即應為有利於被告之認定；另認定犯罪事實所憑之證據
    ，雖不以直接證據為限，間接證據亦包括在內，然而無論直
    接證據或間接證據，其為訴訟上之證明，須於通常一般之人
    均不致有所懷疑，而得確信其為真實之程度者，始得據為有
    罪之認定，倘其證明尚未達到此一程度，而有合理之懷疑存
    在而無從使事實審法院得有罪之確信時，即應由法院為諭知
    被告無罪之判決（最高法院40年度台上字第86號、30年度台
    上字第816 號、76年度台上字第4986號判例意旨參照）。又
    刑事訴訟法第161 條已於91年2 月8 日修正公布，其第1 項
    規定：檢察官就被告犯罪事實，應負舉證責任，並指出證明
    之方法。因此，檢察官對於起訴之犯罪事實，應負提出證據
    及說服之實質舉證責任。倘其所提出之證據，不足為被告有
    罪之積極證明，或其指出證明之方法，無從說服法院以形成
    被告有罪之心證，基於無罪推定之原則，自應為被告無罪判
    決之諭知（最高法院92年台上字第128 號判例意旨參照）。
參、公訴人認被告乙○○、甲○○涉犯偽證罪嫌，係以(1)被告乙
    ○○於警訊及偵查中之陳述(2)被告甲○○於警訊及偵查中之
    陳述(3)盧建身於警訊及偵查中之陳述(4)扣案之上開海洛因2
    包、甲基安非他命1 包、施用毒品之工具注射針筒2 支、剪
    刀2 支、夾鏈袋20只、玻璃吸食器1 支、橡皮筋1 條、削尖
    吸管2 支等物(5)被告甲○○之高雄市立凱旋醫院煙毒尿液檢
    驗成績書（呈嗎啡及甲基安非他命陽性反應）(6)臺灣高雄地
    方法院93年簡字第1794號判決，為其論據。
肆、訊據被告乙○○、甲○○固坦承渠等於偵查中，對於案情有
    重要關係之「盧建身是否免費提供海洛因予渠等施用」之事
    項為虛偽陳述，惟均辯稱：當時檢察官沒有告訴我們可以拒
    絕作證，如果我們知道可以拒絕作證，當然就不會作證了等
    語。經查：
一、證據能力方面
(一)盧建身於偵查中未具結之證述：
    按證人、鑑定人依法應具結而未具結者，其證言或鑑定意見
    ，不得作為證據，刑事訴訟法第158 條之3 定有明文。盧建
    身於偵查中就有關於被告2 人之陳述，雖係在檢察官前所為
    之陳述，惟盧建身於偵查中所為其有轉讓第一級毒品海洛因
    予被告2 人施用之陳述，顯屬不利於被告2 人之陳述，且係
    被告以外之人於審判外之言詞陳述，屬傳聞證據，而檢察官
    乃係對盧建身以被告身分為訊問，未以證人身分訊問，斯時
    盧建身亦無刑事訴訟法第186 條所定不得令其具結情形，參
    諸上開法條規定，本院認盧建身於偵查中之陳述因未具結而
    無證據能力，不得作為認定被告2 人犯罪之證據。
(二)本案其餘證據之證據能力：
    按傳聞法則之重要理論依據，在於傳聞證據未經當事人之反
    對詰問予以核實，乃予排斥，惟若當事人已放棄對原供述人
    之反對詰問權，於法院審判時表明同意該等傳聞證據可作為
    證據，基於證據資料愈豐富，愈有助於真實發現之理念，並
    貫徹刑事訴訟法修法加重當事人進行主義之精神，確認當事
    人對於證據能力有處分權之制度，傳聞證據經當事人同意作
    為證據，法院認為適當者，亦得為證據。另當事人於調查證
    據時，對於傳聞證據表示「沒有意見」、「對於證據調查無
    意見」，而未於言詞辯論終結前聲明異議，應視為已有將該
    等傳聞證據採為證據之同意，此刑事訴訟法第159 條之5 定
    有明文。被告2 人於本院準備程序時已表示對於全案卷證之
    證據能力均無意見，依刑事訴訟法第159 條之5 之規定，應
    視為被告已同意除盧建身於偵查中未具結之證述無證據能力
    之外，本案其餘證據均有證據能力，本院斟酌該等證據並非
    非法取得，亦無證明力明顯過低之情形，是該等證據，均得
    採為證據。
二、實體方面
(一)被告2 人有於上揭時、地，向盧建身索討第一級毒品海洛因
    施用，經盧建身分別於上揭時、地無償轉讓第一級毒品海洛
    因予被告2 人施用之事實，業據被告2 人於原審及本院審理
    中均供認屬實，核與盧建身於警訊及原審中供述之情節相符
    ，且被告2 人於上揭時、地經查獲後，均因施用第一級毒品
    海洛因之犯行，被告乙○○經臺灣高雄地方法院以93年度簡
    字第1794號判處有期徒刑6 月確定，被告甲○○則經送觀察
    勒戒及強制戒治期滿後，由臺灣高雄地方法院檢察署檢察官
    以94年度毒偵字第197 號為不起訴處分確定之事實，有上開
    判決書、不起訴處分書各1 份（見原審卷第168 至177 頁）
    及臺灣高等法院被告前案紀錄表2 份在卷可稽，另盧建身所
    犯上揭連續轉讓第一級毒品海洛因之犯行，亦經臺灣高雄地
    方法院於以94年度訴字第177 號判處有期徒刑1 年3 月確定
    之事實，有上開判決書（見原審卷第179 、180 頁）及臺灣
    高等法院被告前案紀錄表各一份附卷可憑。是被告2 人確有
    向盧建身索討第一級毒品施用，經盧建身分別於上揭時、地
    無償轉讓第一級毒品海洛因予被告2 人施用之事實，均堪予
    認定。
(二)被告2 人於臺灣高雄地方法院檢察署檢察官偵辦盧建身涉嫌
    轉讓第一級毒品案件中（93年度偵字第3695號），被告乙○
    ○於93年3 月9 日檢察官訊問時陳稱：「（問：你為何在警
    方講說都是盧建身提供毒品給你吸？）我沒有這麼講。」（
    見93年度偵字第3695號偵查卷【下稱偵卷】第23頁），於93
    年9 月2 日檢察官訊問時陳稱：「（問：被查獲當天盧建身
    是否也是跟你借計程車？有沒有代價給你？）他有跟我借，
    沒有代價。（問：為何在警訊中表示是盧建身提供海洛因給
    你，當作他向你借計程車的代價？）我沒有這樣說。」（見
    偵卷第72頁），另被告甲○○則於93年8 月3 日檢察官訊問
    時陳稱：「（問：你當著盧建身的面，你被警察查獲當天的
    海洛因是否是盧建身提供給你的？）不是，毒品及針筒是我
    自己帶去的。」（見偵卷第55頁），而被告2 人於原審及本
    院審理中均自承渠等於檢察官訊問時所為之上揭陳述，確與
    渠等所供認有向盧建身索討第一級毒品施用，經盧建身分別
    無償轉讓第一級毒品海洛因予被告2 人施用等情並不相符，
    係為虛偽不實之陳述，又被告乙○○於原審中亦供承：伊是
    因為盧建身會對伊家人不利才這樣說等語，被告甲○○則於
    原審供稱：是盧建身要伊作不實陳述等語。準此，足認被告
    2 人於上開檢察官訊問時所陳述之內容，確有虛偽不實之情
    形，且渠等所為之陳述，與盧建身是否涉犯轉讓第一級毒品
    罪嫌，亦屬於案情有重要關係之事項，亦堪認定。
(三)按命證人具結，依刑事訴訟法第187 條第1 項、第189 條第
    1 項、第2 項、第3 項之規定，應履行下列程序始為合法：
    證人具結前，應告以具結之義務及偽證之處罰。具結應於結
    文內記載當據實陳述，決無匿、飾、增、減等語。結文應命
    證人朗讀；證人不能朗讀者，應命書記官朗讀，於必要時並
    說明其意義。結文應命證人簽名、蓋章或按指印。若未履行
    此等程序而命具結，縱其陳述虛偽，不能依刑法第168 條偽
    證罪論科。又刑事訴訟法第181 條規定：「證人恐因陳述致
    自己或與其有前條第1 項關係之人（現為或曾為證人之配偶
    、直系血親、三親等內之旁系血親、二親等內之姻親、或家
    長、家屬者，與證人定有婚約者，現為或曾為證人之法定代
    理人或現由或曾由證人為其法定代理人者）受刑事追訴或處
    罰者，得拒絕證言。」，旨在免除證人陷於抉擇控訴自己或
    與其有一定身分關係之人、或陳述不實而受偽證之處罰、或
    不陳述而受罰鍰處罰，甚而主觀上認為違反具結文將受偽證
    處罰之困境，且證人此項拒絕證言權，與被告之緘默權，同
    屬不自證己罪之特權，為確保證人此項權利，刑事訴訟法第
    186 條第2 項規定法官或檢察官有告知證人之義務；如法官
    或檢察官未踐行此項告知義務，而告以具結之義務及偽證之
    處罰並命朗讀結文後具結，將使證人陷於如前述之抉擇困境
    ，無異剝奪證人此項拒絕證言權，強迫其作出讓自己入罪之
    陳述，違反不自證己罪之原則，自係侵犯證人此項權利，而
    在證人上開不自證己罪之拒絕證言權被剝奪之情況下，為保
    護自己以免受刑事追訴及處罰，而基於人類的本能為不實之
    陳述，自亦無從令其負偽證之罪刑（司法院院字第1749號解
    釋、最高法院94年度台上字第51號、第2661 號 、95年度台
    上字第909 號判決意旨參照）。是本件檢察官於偵查中訊問
    被告2 人時，是否有以證人身分訊問並依法踐行上開法定程
    序，自與被告2 人是否成立偽證罪攸關，經查：
  1.被告乙○○部分：被告乙○○於93年3 月9 日、93年9 月2
    日，經檢察官以證人身分，就其有無向告盧建身索討海洛因
    施用之事項予以訊問，被告乙○○如為實在之陳述，其本身
    已有涉犯施用第一級毒品犯行之可能，自屬有受刑事追訴或
    處罰者之風險，而可以拒絕證言，惟被告乙○○於原審及本
    院審理中均供稱：當時檢察官並未告知伊可以拒絕證言等語
    ，且經原審勘驗上開2 次訊問筆錄結果，檢察官確未依法告
    知被告乙○○得拒絕證言（見原審卷第194 頁），顯與刑事
    訴訟法第181 條、第186 條第2 項之規定有違。雖被告乙○
    ○於警訊時已供承其有自93年1 月中旬起至同年2 月11日止
    施用海洛因，其施用之毒品係盧建身提供的等語，惟當時被
    告乙○○係以犯罪嫌疑人身分接受訊問，其於檢察官以證人
    身分訊問時，被告乙○○為避免再次作對自己不利之證言，
    其仍有選擇是否作證之權利，自不能僅因其曾警訊中曾承認
    有施用毒品之犯行，即認可剝奪證人此項拒絕證言權，而強
    迫其再次作出讓自己入罪之陳述。是綜上所述，檢察官以證
    人身分訊問被告乙○○時，並未依法告知其得拒絕證言，雖
    被告乙○○於檢察官訊問有為上開虛偽不實之陳述，惟參照
    上開法條規定及最高法院判決意旨，與法定程序有所違背，
    自不能逕以偽證罪相繩。
  2.被告甲○○部分：被告甲○○於93年8 月3 日檢察官訊問時
    ，係以關係人身分訊問，檢察官並未以證人身分訊問被告甲
    ○○，亦未告知其具結之義務、偽證之處罰及命證人朗讀結
    文等具結之法定程序，被告甲○○亦未簽名具結，此觀之上
    開偵查卷93年8 月3 日之訊問筆錄記載內容即可得知，是被
    告甲○○當時既未以證人身分訊問，且檢察官亦未依法踐行
    上開具結程序，被告甲○○雖有上揭虛偽不實之陳述，自無
    觸犯偽證罪可言。檢察官雖陳稱：被告甲○○於93年7 月6
    日檢察官訊問時已有具結，該次具結效力應及於93年8 月3
    日訊問當時云云，惟被告甲○○於93年8 月3 日接受訊問時
    ，檢察官並未告知其仍係以證人身分訊問，前次訊問業已具
    結，此次仍應據實陳述等語，使接受訊問之被告甲○○得以
    知悉此次訊問仍應負據實陳述之義務，況檢察官於93年7 月
    6 日以證人身分訊問被告甲○○時，亦未依法告知被告甲○
    ○得拒絕證言，與法定程序亦有違背，是被告甲○○於93年
    8 月3 日接受訊問時，在不知其係以證人身分訊問下，其雖
    為上開虛偽不實之陳述，自仍無觸犯偽證罪之餘地。
伍、原審因而認被告乙○○、甲○○犯罪無法證明，而均為無罪
    之諭知，認事用法並無違誤。檢察官上訴意旨，猶執前詞，
    指摘原判決不當，為無理由，應予駁回。
據上論結，應依刑事訴訟法第368 條，判決如主文。
本案經檢察官沈紹嘉到庭執行職務。
中    華    民    國    95    年    11    月    24    日
                  刑事第七庭    審判長法  官  莊飛宗
                                      法  官  黃憲文
                                      法  官  孫啟強
以上正本證明與原本無異。
如不服本判決應於收受本判決後10日內向本院提出上訴書狀，其
未敘述上訴理由者，並得於提起上訴後10日內向本院補提理由書
狀（均須按他造當事人之人數附繕本）「切勿逕送上級法院」。
中    華    民    國    95    年    11    月    24    日
                                      書記官  黃富美


司法院資訊處製作；財團法人民間司法改革基金會備份。
